臺灣臺中地方法院民事判決
110年度訴字第1726號
原      告  黃子澤  
訴訟代理人  曾信嘉律師
複 代理 人  陳敬如律師
被      告  林國瑞  

訴訟代理人  廖怡婷律師
上列當事人間請求返還股款事件，本院於民國111年5月17日言詞
辯論終結，判決如下：
    主      文
被告應給付原告新臺幣壹佰柒拾肆萬捌仟元，及自民國一百一十
年五月四日起至清償日止，按年息百分之五計算之利息。
訴訟費用由被告負擔。
本判決於原告以新臺幣伍拾捌萬參仟元為被告供擔保後，得假執
行。
    事實及理由
一、原告主張：原告自民國104年3月1日起任職訴外人世正光電
    股份有限公司（下稱世正公司），兩造於109年10月7日簽立
    協議書（下稱系爭協議書），協議事項第一點約定被告承諾
    購買原告所持有世正公司之股份，價金新臺幣（下同）174
    萬8,000元，被告應於109年10月19日、同年11月8日各支付
    購買股份之半數價款，惟被告未依約支付價金，爰依系爭協
    議書之法律關係提起本件訴訟等語。並聲明：㈠被告應給付
    原告174萬8,000元，及自支付命令送達翌日起至清償日止，
    按年息5%計算之利息。㈡願供擔保，請准宣告假執行。
二、被告則以：被告雖為世正公司法定代理人，然其專業為外科
    醫師，其參與世正公司營運純屬跨領域之投資行為，原告之
    專業為光學技術，並為世正公司之專業經理人，負責主導管
    理世正公司業務。世正公司於109年9月10日召開內部會議討
    論結束營運、解散及清算等程序，兩造、世正公司會計劉淑
    慧、世正公司股東繼謙股份有限公司（下稱繼謙公司）會計
    劉光軒等4人與會，決議由原告負責處理及完成出售世正公
    司庫存產品，取得售出款項後，原告再由出售所得款項中取
    回其所投資於世正公司之174萬8,000元股款。後於109年10
    月7日，兩造至為世正公司處理會計帳務之碁元會計師事務
    所，由訴外人劉福運會計師、吳敬恆律師見證下，簽署系爭
    協議書，雙方在上開原告所負義務之共識下，協調由被告出
    名簽署系爭協議書，並由繼謙公司受讓原告之股份。被告僅
    為出名簽約之人，並未負有返還股款之義務，此由原告聲請
    支付命令時所列債務人即明，況原告尚未履行處理世正公司
    庫存之義務，自無由取回股款等語，資為抗辯。並聲明：原
    告之訴駁回。
三、兩造不爭執事項（見本院卷第81至82頁）：
  ㈠原告曾為世正公司持有股數152,000股之股東，並擔任該公司
    董事，被告則為世正公司之董事長，該公司已於110年7月6
    日解散。
　㈡109年10月7日簽署人甲方林國瑞、乙方黃子澤簽名之系爭協
    議書，協議事項第一點主要為甲方承諾由繼謙公司依每股11
    .5元購買原告所持有世正公司全部持股152,000股，共支付
    購買股份價款174萬8,000元，並匯款到原告世正公司薪資帳
    戶，甲方承諾於109年10月19日支付半數購買股份價款，其
    餘半數於109年11月8日支付。
  ㈢協議事項第二點為甲乙雙方同意甲方按勞基法資遣原告，實
    際資遣日為109年11月8日，原告承諾於實際資遣日前負有協
    助點交世正公司庫存、財產之義務。
四、得心證之理由：
  ㈠系爭協議書之法律關係存在於原告與何人間？被告抗辯其僅
    為出名簽署系爭協議書之人，有無理由？
　⒈按解釋意思表示，應探求當事人之真意，不得拘泥於所用之
    辭句，民法第98條定有明文。復按解釋契約，應於文義上及
    論理上詳為推求，以探求當事人立約時之真意，並通觀契約
    全文，斟酌訂立契約當時及過去之事實、交易上之習慣等其
    他一切證據資料，本於經驗法則及誠信原則，從契約之主要
    目的及經濟價值作全盤之觀察，以為其判斷之基礎，不能徒
    拘泥字面或截取書據中一二語，任意推解致失其真意（最高
    法院99年度台上字第1421號判決意旨參照）。再按一般通稱
    之契約當事人，乃指立約之對象及應受契約主要效力拘束之
    人。又解釋意思表示，固須探求當事人之真意，不得拘泥於
    所用之辭句，但所用之辭句業已表示當事人真意，無須別事
    探求者，即不得反捨所用之辭句而更為曲解，並應通觀全文
    ，斟酌立約當時之情形，以期不失立約人之真意（最高法院
    109年度台上字第2041號判決要旨參照）。
　⒉系爭協議書之前言載明：「世正公司董事長林國瑞先生（以
    下稱甲方）與世正公司執行長黃子澤先生（以下稱乙方）於
    碁元會計師事務所協議達成下列事項」，協議事項一載明：
    「1.甲方承諾由繼謙公司依每股11.5元購買乙方所持有世正
    公司全部持股152,000股共支付購買股份價款1,748,000元，
    並匯款到乙方世正公司薪資帳戶，甲方承諾於109年10月19
    日支付半數購買股份價款，其餘半數於109年11月8日支付；
    甲乙雙方同意於109年10月7日簽署股權讓渡書，惟該股權讓
    渡書應於甲方支付全數股款於乙方之後始發生效力」，文末
    簽署人欄載明：「甲方：林國瑞，身分證字號、聯絡地址。
    乙方：黃子澤，身分證字號、聯絡地址」（見支付命令卷第
    19至21頁）。由上開記載及系爭協議書僅約定一式2份可知
    ，系爭協議書係由兩造所簽署，且系爭協議書簽署人欄並未
    蓋用世正公司章，僅由被告簽名，而前言雖記載被告世正公
    司董事長，亦記載原告為世正公司之執行長，是此部分應屬
    兩造之稱謂，難認被告所辯系爭協議書之法律關係存在於世
    正公司與原告間，被告僅為出名簽署系爭協議書之人乙節可
    採。
　⒊再者，從系爭協議書協議事項一之文義可知，系爭協議書乃
    由甲方即被告承諾於109年10月19日、同年11月8日各支付乙
    方即原告半數購買股份之價款。證人即時任關係企業國瑞營
    造股份有限公司員工劉光軒、證人即律師吳敬恆雖均於本院
    具結證稱：依系爭協議書協議事項第一點，向原告購買股款
    之人為繼謙公司等語（見本院卷第84、91頁），惟查證人劉
    光軒於兩造簽署系爭協議書時不在場，其係在兩造簽完系爭
    協議書後方看到該協議書（見本院卷第84頁）；而證人吳敬
    恆雖有於簽署協議書時在場，然其並證稱：繼謙公司負責人
    我聽說是廖繼誠，如果買受人是繼謙公司應有大小章或董事
    長簽名，被告簽署協議書當天不是繼謙公司董事長，當天有
    講被告沒有繼謙公司的章等語（見本院卷第93、94頁）。則
    證人劉光軒、吳敬恆所證依系爭協議書向給付原告股款之人
    為繼謙公司乙語，核與系爭協議書之文義不合，應屬其等個
    人意見，尚難遽信。
　⒋準此，系爭協議書之當事人，依其記載已甚為明確，並無別
    事探求之必要，亦無從捨其文義辭句而更為解釋餘地。故系
    爭協議書之當事人，應為開頭當事人欄及結尾簽署人欄所列
    之甲方即被告、乙方即原告，至於世正公司僅為兩造簽署系
    爭協議書當時任職之公司，繼謙公司僅為依協議事項一所載
    於甲方支付全數股款予乙方後受讓原告持股之人，並非系爭
    協議書之當事人。
　㈡原告是否須先履行處理世正公司庫存及財產之義務，始可請
    求給付價金？
　⒈系爭協議書協議事項二約定：「1.甲乙雙方同意甲方按勞基
    法資遣乙方，實際資遣日為109年11月8日。2.乙方承諾於實
    際資遣日前負有協助點交世正公司庫存、財產的義務。3.乙
    方於實際資遣日前對世正公司所製造的製成品、半成品、原
    料負有協助處理的義務。4.乙方於實際資遣日前負有提供世
    正公司未來營運建議的義務」等語（見支付命令卷第19至21
    頁），被告雖辯稱：世正公司於109年9月10日召開內部會議
    討論結束營運、解散及清算等程序，決議由原告負責處理及
    完成出售世正公司庫存產品，取得售出款項後，原告再由出
    售所得款項中取回其所投資於世正公司之174萬8,000元股款
    ，兩造嗣於109年10月7日簽署系爭協議書，在上開原告所負
    義務之共識下，協調由被告出名簽署系爭協議書等語，然為
    原告否認有此共識，自應由被告就此有利其己之事實負舉證
    責任。
　⒉依證人劉光軒於本院具結證述：簽系爭協議書之前，公司有
    開會討論過，在109年9月底或10月初，當時是決議世正公司
    傾向結束，由原告出面協助歇業後的相關事宜，有看過被證
    1白板照片，當時討論完我有看，白板在世正公司的辦公室
    ，開會討論的內容就是白板上的內容。白板內容是公司概況
    ，我提到的必須由原告把庫存品清理完畢後再履行協議書這
    是在協議書第二點提到的，協議事項第二點沒有提到如果沒
    有協助點交世正公司財產義務或沒有把庫存品清理完畢後，
    才要執行協議書內容。白板開會時我全程在場，會議結論由
    原告協助處理世正公司歇業後庫存品等物，白板是記載世正
    公司現況等語（見本院卷第85至89頁）。則證人劉光軒雖證
    稱於系爭協議書簽立前，曾開會決議由原告協助處理世正公
    司庫存品等物後，再履行協議書乙節，然觀諸被告提出之白
    板照片上並未有上開內容之記載（見本院卷第65頁），且系
    爭協議書亦無此等文字之記載，更未將協議事項二所載原告
    之義務列為協議事項一原告取得股款之條件或對待給付，則
    證人劉光軒此部分所證，並無依據，難以採信。
　⒊證人吳敬恆於本院具結證稱：我擔任律師21年，有看過系爭
    協議書，簽協議書時我在場，當時還有兩造、一位會計師，
    會計師是由被告找來的，我記得會計師出去會議室一陣子，
    回到會議室就帶協議書回來，協議書裡面沒有文字記載原告
    要先處理庫存，才能請求被告處理股份，但是當時我在場有
    問被告，我是世正公司長年法律顧問，我說原告要離職，公
    司庫存怎麼辦，被告說原告會協議處理完，我看協議書第二
    頁有這樣寫，但協議書沒有寫以這個為條件，我想說雙方都
    會履約，合約寫的不清楚也無所謂，雙方的給付我當時有想
    到這個是對待給付，但我的想法並沒有問兩造。當天說法要
    先處理庫存，被告有跟我說原告要先處理庫存，但我不記得
    在言語中有說這是對待給付的條件，被告有說先這個字沒有
    錯，但當時原告沒有任何的反應等語（見本院卷第90至93頁
    ），由證人吳敬恆之證述可知，兩造簽立系爭協議書當時，
    並未以原告處理世正公司庫存品等物作為其領取股款之條件
    或對待給付義務，況系爭協議書亦未約定原告須先履行處理
    世正公司庫存及財產之義務，始可請求給付價金。則被告此
    部分所辯，亦屬無據。
　㈢原告依系爭協議書之約定，請求被告給付174萬8,000元，有
    無理由？
　  按稱買賣者，謂當事人約定一方移轉財產權於他方，他方支
    付價金之契約。又買受人對於出賣人，有交付約定價金及受
    領標的物之義務，民法第345條第1項及第367條分別定有明
    文。兩造為系爭協議書之當事人，被告依約應於109年10月1
    9日、同年11月8日各支付原告半數購買股份之價款，且原告
    並無負責處理及完成出售世正公司庫存產品，取得售出款項
    後，再由出售所得款項中取回其所投資於世正公司174萬8,0
    00元股款之義務，均如前述，而被告給付股款之清償期已屆
    至，被告仍未依約給付股款，則原告依系爭協議書之約定，
    請求被告給付174萬8,000元，即屬有據。
五、綜上所述，原告依系爭協議書之法律關係，請求被告給付17
    4萬8,000元，及自支付命令送達翌日即110年5月4日起至清
    償日止，按年息5%計算之利息，為有理由，應予准許。　
六、原告陳明願供擔保聲請宣告假執行，經核於法尚無不合，爰
    酌定相當之擔保金額准許之。
七、本件事證已臻明確，兩造其餘攻擊防禦方法及證據，核與判
    決之結果不生影響，爰不一一論列，併此敘明。　　
八、訴訟費用負擔之依據：民事訴訟法第78條。　　
中　　華　　民　　國　　111 　年　　6 　　月　　9 　　日
                  民事第一庭    法  官  廖欣儀
正本係照原本作成。
如對本判決上訴，須於判決送達後20日內向本院提出上訴狀。如
委任律師提起上訴者，應一併繳納上訴審裁判費。
中　　華　　民　　國　　111 　年　　 6　　月　　9 　　日
                                書記官 李俊毅